ACORDAO-COMPLETO-2344951

ACÓRDÃO 2256/2019 ATA 6/2019 - PRIMEIRA CÂMARA

VISTOS, relatados e discutidos estes autos que cuidam de pedidos de reexame interpostos por Neuza Ribeiro de Barros e Maria Idalina Inocêncio Leão contra o Acórdão 6538/2014-TCU-Primeira Câmara, por intermédio do qual este Tribunal, dentre outras medidas, considerou ilegais seus atos de pensão civil,
	ACORDAM os Ministros do Tribunal de Contas da União, reunidos em sessão da Primeira Câmara, com fundamento no artigo 48 da Lei 8.443/1992, c/c os artigos 285 e 286 do RI/TCU, diante das razões expostas pelo Relator, em:
	9.1. conhecer e negar provimento pedido de reexame interposto por Maria Idalina Inocêncio Leão, mantendo-se inalterado o Acórdão 6538/2014-TCU-Primeira Câmara em relação a essa recorrente;
	9.2. conhecer e dar provimento parcial ao pedido de reexame interposto por Neuza Ribeiro de Barros, de modo a reformar o 6.538/2014-TCU-1ª Câmara, tornando-o insubsistente apenas em relação a essa recorrente, e restituir os autos ao relator a quo, Ministro Walton Alencar Rodrigues, para que, a seu critério, sejam adotadas as providências necessárias à nova apreciação de mérito da pensão civil ora reexaminada, à luz do entendimento firmado no Acórdão 2376/2015-TCU-Plenário;
	9.3. dar ciência deste acórdão ao Ministério das Comunicações e aos recorrentes, na pessoa dos representantes legais devidamente constituídos nos autos.

Pedidos de reexame interpostos por Neuza Ribeiro de Barros e Maria Idalina Inocêncio Leão contra decisão que, dentre outras medidas, considerou ilegais seus atos de pensão civil.

Primeira Câmara

Ministério das Comunicações.

3. Recorrentes: Maria Idalina Inocêncio Leão (XXX.805.479-XX) e Neuza Ribeiro de Barros (XXX.556.916-XX).

13.1. Ministros presentes: Walton Alencar Rodrigues (Presidente), Benjamin Zymler, Bruno Dantas (Relator) e Vital do Rêgo.
13.2. Ministros-Substitutos presentes: Augusto Sherman Cavalcanti e Weder de Oliveira.

BRUNO DANTAS

Ministro Walton Alencar Rodrigues.

Cuidam os autos de pedidos de reexame interpostos por Neuza Ribeiro de Barros e Maria Idalina Inocêncio Leão contra o Acórdão 6538/2014-TCU-Primeira Câmara.
2.	A parte dispositiva deliberação recorrida apresentou o seguinte teor:
"9.1. considerar legal e autorizar registro ao ato de pensão civil instituída em favor de Alzenira da Costa Pacífico;
9.2. julgar ilegais e negar registro aos atos de pensões civis instituídas em favor de Gabriel Santos da Silva Dias, Maria Idalina Inocêncio Leão e Neuza Ribeiro de Barros;
9.3. determinar ao Ministério das Comunicações que:
9.3.1. no prazo de quinze dias, contados da ciência deste Acórdão, providencie a suspensão dos pagamentos decorrentes das concessões de pensão civil consideradas ilegais, sob pena de responsabilidade solidária da autoridade administrativa omissa, dispensando o ressarcimento das importâncias recebidas de boa-fé;
9.3.2. comunique aos interessados acerca da presente deliberação, alertando-os de que o efeito suspensivo decorrente de eventual interposição de recursos não os exime da devolução dos valores percebidos indevidamente após as respectiva notificações, em caso de não provimento;
9.3.3. encaminhe ao Tribunal, por cópia, comprovante da data em que os interessados tomaram conhecimento desta decisão;
9.4. remeter cópia do acórdão, acompanhado do relatório e voto que o fundamentam, ao Ministério da Previdência Social, à Secretaria de Recursos Humanos do Ministério do Planejamento, Orçamento e Gestão (órgão central do Sipec) , à Consultoria-Geral da União e à Procuradoria Federal dos Direitos do Cidadão; 
9.5. determinar à Sefip que monitore o cumprimento das determinações deste Acórdão."
3.	Admitido o processamento dos recursos, porquanto preenchidos os requisitos previstos no art. 48 da Lei 8.443/1992, conferi efeito suspensivo aos itens 9.2 e 9.3.1 do acórdão recorrido em relação às recorrentes (peça 69) . Em relação à petição assinada por Maria de Fátima Pereira Justiniano dos Reis, em nome de Gabriel Santos da Silva Dias, acostada à peça 58, não foi apresentada a devida procuração pelo interessado, outorgando poderes à signatária. Embora tenha sido dado prazo para que o vício de representação fosse saneado, não houve manifestação por parte da procuradora, razão pela qual, em linha com o proposto pela unidade instrutora (peça 70) , considerei a peça em exame como ato inexistente, ante a ausência de procuração que permita aferir sua validade jurídica, nos termos do art. 145, § 1º, do Regimento Interno/TCU (peça 76) .
4.	Instruído o presente feito, faço reproduzir, com os ajustes que julgo pertinentes, o exame técnico e o encaminhamento oferecidos pela Secretaria de Recursos deste Tribunal (peça 82) , que contou com a anuência do corpo diretivo daquela unidade (peças 83 e 84) :
"HISTÓRICO
2.	Trata-se de atos de concessão de pensões civis instituídas por ex-servidores do Ministério das Comunicações, em que constam beneficiários enquadrados na condição de pessoa designada, maior de 60 anos e/ou portadora de deficiência (art. 217, inciso I, alínea 'e', da Lei 8.112/1990) , e filha maior inválida, economicamente dependentes do servidor.
2.1.	O ato em benefício de Neuza Ribeiro de Barros, pessoa designada, maior de 60 anos e/ou portadora de deficiência, foi considerado ilegal, diante da jurisprudência pacificada neste Tribunal a partir do Acórdão 2515/2011-TCU-Plenário, que considerou ilegal a concessão de pensão civil instituída com fundamento no art. 217, inciso I, alínea 'e', da Lei 8.112/1990, com o advento do art. 5º da Lei 9.717/1998.
2.2.	Em virtude da supressão normativa da possibilidade de deferimento da pensão a essa especial categoria de beneficiário, foi considerada absolutamente irrelevante, juridicamente, a situação de dependência econômica da pessoa designada em relação ao instituidor.
2.3.	Com relação ao ato de pensão civil instituída por Lauro Leão Sobrinho, em favor de Maria Idalina Inocêncio Leão, na condição de filha maior inválida, este foi considerado ilegal ante a não comprovação da invalidez da beneficiária preexistente ao óbito do instituidor. Isso porque a data da invalidez informada no formulário do Sisac é posterior à morte do instituidor e o atestado médico apresentado pela beneficiária, que comprovaria a invalidez preexistente ao óbito, não atende aos requisitos de laudo de invalidez para fins de concessão de pensão, pois não foi emitido por junta médica oficial, nem assinado por pelo menos três médicos peritos.
EXAME DE ADMISSIBILIDADE
3.	Reiteram-se os exames preliminares de admissibilidade (peças 65-66) , ratificados à peça 69, pelo Relator, Ministro Bruno Dantas, que admitiu o processamento dos recursos, porquanto preenchidos os requisitos de admissibilidade de que trata o art. 48 da Lei 8.443/1992, conferindo efeito suspensivo aos itens 9.2 e 9.3.1 do acórdão recorrido, em relação às recorrentes.
EXAME DE MÉRITO
4.	Delimitação
4.1.	Constituem objeto do presente recurso definir se:
a) houve ofensa ao direito adquirido; 
b) é aplicável o prazo prescricional descrito no artigo 103 da Lei 8.213/1991;
c) não há irregularidade na concessão do benefício de pensão por morte à pessoa designada maior de 60 anos, no caso, Neuza Ribeiro de Barros; e
d) há laudo médico que atesta a invalidez de Maria Idalina Inocêncio Leão em data anterior ao óbito do instituidor da pensão.
5.	Da ofensa ao direito adquirido
5.1.	Neuza Ribeiro de Barros defende em seu recurso que as normas a serem aplicadas na presente demanda devem ser as que estavam vigentes à época do 'fato gerador' do benefício, ou seja, devem ser usadas as normas da época do óbito da instituidora da pensão, em respeito ao princípio constitucional do direito adquirido (artigo 5º, inciso XXXVI, da Constituição da República) . Para tanto, aduz que a Portaria MPS 402, de 10/12/2008 e a Orientação Normativa (ON) MPS/SPS 2, de 31/3/2009 (citadas no Acórdão 2515/2011-TCU-Plenário) não podem ser aplicadas ao presente caso, haja vista que foram promulgadas depois do óbito da ex-servidora instituidora da pensão (6/6/2003) , bem como não podem modificar a legislação ordinária.
Análise
5.2.	De início, cabe lembrar que a sedimentada jurisprudência da Suprema Corte é no sentido de classificar como ato complexo a concessão de aposentadoria, reforma ou pensão, consoante os seguintes julgados (RMS 3881/SP, MS 19875/DF, RE 195861/ES e MS 23665/DF) .
5.3.	Assim, sendo o ato de aposentadoria e/ou pensão complexo, este somente passa a estar plenamente formado (perfeito) , válido (aferição da legalidade com reflexo de definitividade perante a Administração) e eficaz (plenamente oponível a terceiros, deixando de apresentar executoriedade provisória) quando recebe o registro pela Corte de Contas. Tal entendimento decorre do disposto no inciso III do art. 71 da Constituição Federal, que estabelece que compete ao Tribunal de Contas da União apreciar, para fins de registro, a legalidade dos atos de admissão, assim como a concessão de aposentadoria, reforma ou pensão.
5.4.	Nessa perspectiva, impõe-se reconhecer que referidos atos possuem natureza precária, razão pela qual, até que haja o efetivo julgamento e o consequente registro pela Corte de Contas, não há que se falar em direito adquirido, ato jurídico perfeito ou em proteção da confiança, tendo em vista a ausência de aperfeiçoamento e definitividade do ato.
5.5.	A propósito do tema, colaciona-se entendimento esposado pela Corte Constitucional ao decidir no âmbito do RE-195.861/ES:
'APOSENTADORIA - ATO ADMINISTRATIVO DO CONSELHO DA MAGISTRATURA - NATUREZA - COISA JULGADA ADMINISTRATIVA - INEXISTÊNCIA. O ato de aposentadoria exsurge complexo, somente se aperfeiçoando com o registro perante a Corte de Contas. Insubsistência da decisão judicial na qual assentada, como óbice ao exame da legalidade, a coisa julgada administrativa.' (destacamos) 
5.6.	No caso em apreço, não houve o respectivo registro em razão da constatação de ilegalidade no ato, o que afasta, por si só, a presunção de legitimidade do ato administrativo que lhe concedeu o benefício, não havendo, assim, que se falar em violação da segurança jurídica ou de proteção da confiança. 
5.7.	Sobre a questão, observa-se, ainda, que não se mostra factível o argumento de se convolar em legais atos eivados de vícios, dado o longo lapso temporal transcorrido entre sua edição e a consequente apreciação pelo TCU, porquanto estas situações geram tão-somente a necessidade de instauração do contraditório, consoante Acórdão 5962/2012-TCU-Segunda Câmara, verbis:	
'4. Nos termos da jurisprudência do STF, o transcurso de longo lapso temporal entre a edição do ato e sua apreciação por parte do TCU não converte a concessão ilegal em legal, gerando apenas a necessidade de instauração do contraditório e da ampla defesa para a validade do processo, na hipótese de o ato haver ingressado no Tribunal há mais de cinco anos (MS-25.116, MS-25.403, MS-25.343, MS-27.296, entre outros) '
5.8.	No caso concreto, a recorrente teve a oitiva devidamente promovida conforme documentos constantes nos autos às peças 6 e 11.
5.9.	Não se pode perder de vista que este Tribunal, em atenção ao referido princípio, dispensou a devolução dos valores indevidamente recebidos, nos termos consignados no item 9.3.1 do acórdão recorrido.
5.10.	No que tange à legislação vigente à época do óbito da instituidora da pensão, esse assunto será retomado na análise constante do item 7 desta instrução.
6.	Da prescrição
6.1.	Neuza Ribeiro de Barros alega que deve ser decretada a prescrição do direito da pretensão da União em cessar o seu benefício de pensão, haja vista a aplicação do prazo prescricional descrito no artigo 103 da Lei 8.213/1991, com base no seguinte argumento:
a) corno o fundamento para a cessação do benefício da Sra. Neuza foi a aplicação do artigo 5° da Lei 9.717/1998, entendendo-se pela aplicação do rol de dependentes disposto na Lei do RGPS (Lei 8.213/1991) , resta que também tem de ser aplicado o dispositivo do artigo 103 dessa mesma Lei 8.213/1991, vigente à época da concessão do benefício, que dispõe sobre o prazo prescricional de cinco anos para reivindicar revisão e irregularidades no presente benefício.	
Análise
6.2.	Quanto à alegada prescrição, aplicar-se-á o mesmo raciocínio da decadência administrativa no âmbito do TCU para os processos de aposentadoria ou pensão.
6.3.	Sobre a decadência do direito de a Administração rever os seus próprios atos e o exercício do controle externo por parte deste Tribunal, impende mencionar que o Supremo Tribunal Federal já se pronunciou acerca da não incidência da decadência administrativa em face da inaplicabilidade do art. 54 da Lei 9.784/1999 aos processos por meio dos quais o TCU exerce sua competência constitucional de controle externo prevista no inciso III do art. 71 da Constituição Federal, consoante entabulado no MS 24.859/DF, de 4/8/2004:
'EMENTA: CONSTITUCIONAL. ADMINISTRATIVO. PENSÃO. T.C.U.: JULGAMENTO DA LEGALIDADE: CONTRADITÓRIO. PENSÃO: DEPENDÊNCIA ECONÔMICA.
I. - O Tribunal de Contas, no julgamento da legalidade de concessão de aposentadoria ou pensão, exercita o controle externo que lhe atribui a Constituição Federal, art. 71, III, no qual não está jungindo a um processo contraditório ou contestatório. Precedentes do STF. 
II. - Inaplicabilidade, no caso, da decadência do art. 54 da Lei 9.784/99. 
III. - Concessão da pensão julgada ilegal pelo TCU, por isso que, à data do óbito do instituidor, a impetrante não era sua dependente econômica. 
IV. - MS indeferido.' (destacamos) 
6.4.	Ainda, com essa mesma orientação, registra-se manifestação do Ministro Marco Aurélio, ao apreciar o MS 27.966/DF, de 11/9/2012:
'Quanto ao prazo previsto no artigo 54 da Lei nº 9.784/99, relativamente à revisão de atos administrativos, os pronunciamentos desta Corte são reiterados no sentido de não ser aplicável a ato complexo como é o da aposentadoria, vale dizer, fica afastado quando se faz em jogo a atuação do Tribunal de Contas da União, iniludivelmente também administrativa, apreciando o cálculo dos proventos da aposentadoria para homologá-la ou não - precedentes: Mandados de Segurança nº 24.997-8/DF, 25.090-9/DF e 25.192-1/DF, relatados pelo Ministro Eros Grau, com acórdãos publicados no Diário da Justiça de 1º de abril de 2005 - os concernentes aos dois primeiros - e 6 de maio de 2005, respectivamente.' (grifado) 
6.5.	Calcado nesta premissa, este Tribunal editou a Súmula 278:
'Os atos de aposentadoria, reforma e pensão têm natureza jurídica de atos complexos, razão pela qual os prazos decadenciais a que se referem o § 2º do art. 260 do Regimento Interno e o art. 54 da Lei nº 9.784/99 começam a fluir a partir do momento em que se aperfeiçoam com a decisão do TCU que os considera legais ou ilegais, respectivamente.'
6.6. 	Conclui-se, assim, que não há que se falar na aplicação da prescrição/decadência ao presente caso, não havendo, portanto, como acolher os argumentos em favor da recorrente.
7. 	Da pensão por morte à pessoa designada maior de 60 anos
7.1.	Defende-se no recurso que não há irregularidade na concessão do benefício de pensão por morte a Neuza Ribeiro de Barros, com base nos seguintes argumentos: 
a) tanto a Lei 8.213/1991 (art. 18) , como a Lei 8.112/1990 (art. 185) , dispõem sobre a possibilidade de existência do benefício de pensão por morte;
b) o fato de a Lei 8.213/1991 não prever a possibilidade de concessão do benefício de pensão por morte à pessoa designada maior de 60 anos não torna irregular o benefício da recorrente, pois o artigo 5º da Lei 9.717/1998 não dispõe sobre a diversidade nos dependentes, mas sim sobre a impossibilidade de concessão de benefícios de espécies diversas;
c) o disposto no artigo 5º da Lei 9.717/1998 versa sobre a impossibilidade de concessão de benefícios de espécies diversas e não de rol de dependentes diversos;
d) o STJ e o STF já proferiram decisões em que se deu legitimidade ao benefício concedido a pessoa designada, maior de 60 anos, concluindo pela diferença entre benefício (artigo 5° da Lei 9.717/1998) e beneficiários (artigo 217, inciso I, alínea 'e' da Lei 8.112/1990) [cita situação análoga do MS 32085/DF];
e) na data do óbito de sua mãe, a recorrente possuía 70 anos de idade e vivia sob a dependência econômica da mesma, ficando sem nenhuma forma de garantir sua subsistência, motivo pelo qual também pode ser considerada como filha maior inválida e qualificada no rol de dependentes da ex-servidora tanto no artigo 217, inciso I, alínea 'a' (maior inválida) como na alínea 'e' (designada maior de 60 anos) ;
f) para a prova da sua invalidez, requer que seja designado perícia médica psíquica e cardíaca, bem como estudo sócio econômico e oitiva de testemunhas para comprovação da situação de dependência.
Análise
7.2.	Em que pese a remansosa jurisprudência desta Corte de Contas após o Acórdão 2515/2011-TCU-Plenário, recentes julgados do Supremo Tribunal Federal (cf., v.g., MS 32.213, AgR-MS 32.102, MS 32.085 MC/DF, MS-AgR 32.029 MC/DF, MS 31.819 MC / DF, MS 31.807- MC/DF, MS 31.770, MS 31.703, MS-AgR 31.679/DF, MS 31547/DF, MS-AgR 31.567/DF, MS 25.823/DF - julgados de mérito; e MS 31.911-MC/DF, MS 31.969 MC/DF - Relator Ministro Ricardo Lewandowski; MS 32.038 MC-Agr/DF - Relatora Ministra Carmem Lúcia; e MS 31949 MC/DF - Relatora Ministra Rosa Weber, concessão de liminares) , vão exatamente contra a referida exegese firmada nesta Corte de Contas. 
7.3.	Nos termos assentados pelo STF, o art. 5º da Lei 9.717/1998 não derrogou do regime próprio de previdência social dos servidores públicos da União as categorias de pensão civil estatutária previstas na alínea 'e' do inciso I do art. 217 e nas alíneas 'a', 'b', 'c' e 'd', do art. 217, inciso II, todas da Lei 8.112/1.990. 
7.4.	No julgamento do MS 31.819 MC/DF no Supremo Tribunal Federal, versando sobre menor sob guarda, o Ministro Celso de Mello faz alusão ao MS 25.823/DF, definitivamente julgado pelo STF, e reafirma a plena vigência do art. 217, II, 'b', da Lei 8.112/90, verbis: 
'Com efeito, o exame das razões expostas na inicial desta impetração parece revelar que o ato ora impugnado estaria em desacordo com a orientação jurisprudencial que o Plenário desta Suprema Corte firmou no julgamento de matéria idêntica à versada nos presentes autos: 
'MANDADO DE SEGURANÇA. ATO DO PRESIDENTE DO SUPREMO TRIBUNAL FEDERAL, QUE EXTINGUIU PAGAMENTO DE PENSÃO A NETA DE EX-SERVIDORA. 
1. O menor que, na data do óbito do servidor, esteja sob a guarda deste último, tem direito à pensão temporária até completar 21 (vinte e um) anos de idade (alínea 'b' do inciso II do art. 217 da Lei nº 8.112/90) . Irrelevante o fato de a guarda ser provisória ou definitiva.' (MS 25.823/DF, Rel. p/ o acórdão Min. AYRES BRITTO - grifei) 
Vale enfatizar, no ponto, que tal orientação tem sido reiterada, em sucessivas decisões, por Juízes desta Suprema Corte (MS 28.530-MC/DF, Rel. Min. GILMAR MENDES - MS 31.547-MC/DF, Rel. Min. CELSO DE MELLO - MS 31.679-MC/DF, Rel. Min. CELSO DE MELLO - MS 31.725-MC/DF, Rel. Min. DIAS TOFFOLI - MS 31.807-MC/DF, Rel. Min. LUIZ FUX - MS 31.911-MC/DF, Rel. Min. RICARDO LEWANDOWSKI, v.g.) .'
7.5.	Ademais, é de se consignar o entendimento que restou plasmado no MS 32867-STF, cuja Relatora, Ministra Rosa Weber, assim ponderou, verbis: 
'MANDADO DE SEGURANÇA. CORTE DE CONTAS DA UNIÃO. ATO DE CONCESSÃO DE PENSÃO. MENOR SOB GUARDA. RECUSA DE REGISTRO. 
1. A jurisprudência desta Suprema Corte consolidou-se no sentido de que o art. 5º da Lei 9.717/98 não teve o condão de derrogar categorias de beneficiários de pensão por morte do regime próprio de previdência dos servidores públicos federais, de molde a delimitá-las ao mesmo rol previsto para o regime geral. Precedentes. 
2. Assentada a subsistência do menor sob guarda, como categoria prevista no art. 217, II, 'b', da Lei 8.112/90, na redação vigente à data do óbito da instituidora, antes, portanto, da Medida Provisória nº 664/2014, convertida na Lei nº 13.135/2015, no rol de beneficiários de pensão por morte do regime próprio dos servidores civis da União, impõe-se a concessão da ordem mandamental.' 
7.6.	Extrai-se da fundamentação dos mencionados precedentes que a revogação da alínea 'e' do inciso I do art. 217 da Lei 8.112/1990 somente ocorreu após a edição da Medida Provisória 664, de 30/12/2014, convertida na Lei 13.135/2015. 
7.7. 	Nesse sentido, traz-se à colação recente deliberação do Plenário do TCU (Acórdão 2377/2015-TCU-Plenário) : 
'9.2. firmar entendimento de que, consoante jurisprudência do Supremo Tribunal Federal e do Superior Tribunal de Justiça, o artigo 217 da Lei 8.112/1990, incluídas as alíneas 'a', 'b', 'c' e 'd' do seu inciso II, permaneceu vigente até a edição da Medida Provisória 664, de 30/12/2014, inexistindo, até então, derrogação do citado dispositivo legal em decorrência do disposto no art. 5º da Lei 9.717/1998.' 
7.8.	No caso em apreço, a instituidora faleceu em 6/6/2003 (peça 30, p. 1) , antes, portanto, da edição da Medida Provisória 664/2014. 
7.9.	Assim, mutatis mutandis, traz-se à colação a ementa do julgado pelo Pretório Excelso, por ocasião da apreciação do RE 458.804 AgR/RJ - Rio de Janeiro: 
'EMENTA: CONSTITUCIONAL: ART. 53 DO ADCT. PENSÃO DE EX-COMBATENTE. SEGUNDO-SARGENTO. REGÊNCIA PELA LEGISLAÇÃO EM VIGOR NA DATA DO ÓBITO DO INSTITUIDOR. I. - A pensão deixada por ex-combatente é regida pelas normas vigentes na data do óbito de seu instituidor. II. - Precedentes: MS 21.610/RS e 21.707/DF. III. - Agravo não provido.' 
7.10. 	É nesse mesmo sentido a Súmula 284 do TCU: 
'A concessão de pensão deve observar a legislação em vigor à data do óbito da instituidora, ocasião em que os requisitos legais nela previstos deverão estar preenchidos pelos beneficiários.' 
7.11.	É dizer: a pensão em apreço é regida pela norma vigente em 6/6/2003. Por conseguinte, com base na diretriz jurisprudencial que tem orientado sucessivos pronunciamentos do Supremo Tribunal Federal, bem como o decidido nos Acórdão 2377/2015-TCU-Plenário, 2.376/2015-TCU- Plenário e 2.380/2015-TCU-Plenário, é de se propor a reforma do acórdão recorrido, ante o não reconhecimento da revogação do benefício previdenciário previsto no art. 217, I, 'e', da Lei 8.112/90, pela Lei 9.717/1998, o que somente ocorreu com a edição da Medida Provisória 664, de 30/12/2014, convertida na Lei 13.135/2015.
8.	Do laudo médico a comprovar a invalidez da pensionista
8.1.	Maria Idalina Inocêncio Leão solicita dilação para interpor recurso referente ao erro de preenchimento da data no campo 7.2 do laudo médico pericial (peça 57, p. 6) , em que o médico perito registrou, indevidamente, a mesma data (27/10/1994) em que fora realizada a perícia da recorrente.
Análise
8.2.	O fundamento legal para a habilitação de filhos maiores inválidos ao benefício de pensão estava assim previsto no art. 217, inciso II, alínea 'a', da Lei 8.112/1990, antes da redação dada pela Lei 13.135/2015: 
'Art. 217. São beneficiários das pensões:
 (...) 
II - temporária:
a) os filhos, ou enteados, até 21 (vinte e um) anos de idade ou, se inválidos, enquanto durar a invalidez; 
 (...) '
8.3.	Ademais, segundo o enunciado da Súmula-TCU 271, 'a pensão concedida a beneficiário na condição de inválido tem como requisito essencial laudo pericial emitido por junta médica oficial que ateste a invalidez e sua preexistência ao momento do óbito do instituidor'.
8.4.	Consoante exame empreendido pela Sefip à peça 33, o laudo médico encaminhado em resposta à oitiva consistia num atestado assinado pelo Médico Daniel Leoz (peça 18) , afirmando que a recorrente apresentava invalidez anterior à morte de seu pai, Lauro Leão Sobrinho. Porém, como não se tratava de laudo de invalidez emitido por junta médica oficial, e assinado por pelo menos três médicos, tal documentação não foi considerada idônea para fins de concessão de pensão por invalidez a filho maior de servidor público (peça 33, p. 4) .
8.5.	Nesta oportunidade, a recorrente acosta aos autos (peça 57, p. 6-7) 'Laudo Médico Pericial', emitido por junta médica do INSS, em 27/10/1994, em que se registra que Maria Idalina Inocêncio Leão é inválida, desde a data de 27/10/1994 (peça 57, p. 6, itens 7.1 e 7.2 do laudo) .
8.6.	Portanto, o laudo emitido por junta médica oficial atesta a invalidez da recorrente, mas não em data anterior ao óbito do instituidor (6/10/1993 - peça 32, p. 1) . 
8.7.	Nesse quadro, tendo em vista que a recorrente não obteve êxito em cumprir os requisitos do art. 217, item II, alínea 'a', da Lei 8.112/1990, não há como se acolher as alegações em seu favor.
8.8.	Por fim, quanto à solicitação de dilação de prazo para interpor recursos contra deliberações desta Corte, registra-se que tais prazos são peremptórios, não havendo previsão legal e regimental para a sua prorrogação, tendo tal entendimento sido pacificado em diversos julgados deste Tribunal, destacando os Acórdãos 279/2009, 1.974/2009 e 803/2011, do Plenário; o Acórdão 1074/2011-TCU-Primeira Câmara; e o Acórdão 1372/2011-TCU-Segunda Câmara.
9.	Considerações Adicionais 
9.1.	Observa-se que, no acórdão a quo, não se enfrentou a questão da dependência econômica da beneficiária Neuza Ribeiro de Barros em relação à instituidora da pensão (Celeodiva de Araújo Barros) . Assim, com a devida vênia, entende-se que, em instância recursal, não se pode enfrentar a referida questão, sob pena de ser alegado, no futuro, infringência ao princípio do contraditório. Isto porque, em caso de negativa de provimento do presente recurso, por falta de prova de dependência econômica, a recorrente, pelo princípio recursal da singularidade, não teria direito de ver processado novo pedido de reexame em que pudessem exercitar o contraditório sobre a aludida matéria. 
9.2.	É dizer: entende-se que este processo não se encontra maduro para julgamento de mérito, eis que não há prova robusta de dependência econômica. Sobre o tema, não se pode relegar ao oblívio o disposto no art. 1.013 do Novo Código de Processo Civil: 
'Art. 1.013. A apelação devolverá ao tribunal o conhecimento da matéria impugnada. 
§ 1º Serão, porém, objeto de apreciação e julgamento pelo tribunal todas as questões suscitadas e discutidas no processo, ainda que não tenham sido solucionadas, desde que relativas ao capítulo impugnado. 
§ 2º Quando o pedido ou a defesa tiver mais de um fundamento e o juiz acolher apenas um deles, a apelação devolverá ao tribunal o conhecimento dos demais. 
§ 3º Se o processo estiver em condições de imediato julgamento, o tribunal deve decidir desde logo o mérito quando: 
I - reformar sentença fundada no art. 485; 
II - decretar a nulidade da sentença por não ser ela congruente com os limites do pedido ou da causa de pedir; 
III - constatar a omissão no exame de um dos pedidos, hipótese em que poderá julgá-lo; 
IV - decretar a nulidade de sentença por falta de fundamentação. 
§ 4º Quando reformar sentença que reconheça a decadência ou a prescrição, o tribunal, se possível, julgará o mérito, examinando as demais questões, sem determinar o retorno do processo ao juízo de primeiro grau. 
§ 5º O capítulo da sentença que confirma, concede ou revoga a tutela provisória é impugnável na apelação' (grifos acrescidos) . 
9.3.	A mens legis que se extrai do artigo supracitado é a de que um tribunal somente poderá julgar determinado processo quando a causa estiver madura para julgamento (se o processo estiver em condições de imediato julgamento) . Ainda assim, devem ser respeitados diversos princípios constitucionais, dentre os quais a possibilidade do contraditório e do duplo grau de jurisdição. As exceções a esta regra encontram-se positivadas nos incisos I, II, III e IV do § 3º supra. 
9.4.	Nessa ordem de ideias, é de se ressaltar que, quando o processo não estiver maduro para julgamento em segunda instância, deverá ser anulada a sentença de primeiro grau, com a remessa dos autos ao juízo a quo para a colheita das provas indispensáveis. 
9.5.	Entende-se que a exegese supracitada pode ser aplicada por analogia no TCU. Assim, no caso ora em apreço, opina-se pelo provimento parcial do pedido de reexame de Neuza Ribeiro de Barros, tornando- se insubsistente o Acórdão 6538/2014-TCU-Primeira Câmara e com a remessa dos autos ao relator a quo, para a colheita de provas no que tange à dependência econômica da recorrente. 
CONCLUSÃO
10.	Da análise anterior, conclui-se que:
a) não houve ofensa ao direito adquirido; 
b) não se operou a prescrição/decadência;
c) o art. 5º da Lei 9.717/1998 não derrogou do regime próprio de previdência social dos servidores públicos da União a categoria de pensão civil estatutária destinada a pessoa designada, prevista na redação original da alínea 'e' do inciso I do art. 217 da Lei 8.112/1990; e
d) não há laudo médico que atesta a invalidez de Maria Idalina Inocêncio Leão em data anterior ao óbito do instituidor da pensão.
10.1.	Em relação à letra 'c', conclui-se ainda que em instância recursal não se pode examinar a questão da dependência econômica da beneficiária Neuza Ribeiro de Barros em relação à instituidora, vez que a questão não foi ventilada anteriormente, sob pena de ofensa ao princípio do contraditório.	
10.2.	 Com base nessas conclusões, propõe-se o provimento parcial do pedido de reexame de Neuza Ribeiro de Barros, tornando-se insubsistente o Acórdão 6538/2014-TCU-Primeira Câmara em relação a ela, e com a remessa dos autos ao relator a quo, para a colheita de provas no que tange à dependência econômica da recorrente. 
10.3.	Em relação ao pedido de reexame de Maria Idalina Inocêncio Leão, propõe-se o não provimento do recurso.
PROPOSTA DE ENCAMINHAMENTO
11.	Ante o exposto, submetem-se os autos à consideração superior, propondo-se, com fundamento no art. 48 da Lei 8.443/1992 c/c os artigos 285 e 286, parágrafo único, do RI/TCU:
a) conhecer do recurso de Neuza Ribeiro de Barros e, no mérito, dar provimento parcial ao seu pedido de reexame, tornando-se insubsistente o Acórdão 6538/2014-TCU-Primeira Câmara em relação à recorrente, com a remessa dos autos ao relator a quo, para a colheita de provas no que tange à dependência econômica da recorrente;
b) conhecer do recurso de Maria Idalina Inocêncio Leão e, no mérito, negar-lhe provimento;
c) dar ciência do acórdão que for prolatado às recorrentes e aos demais interessados, ressaltando-se que o relatório e o voto que o acompanharem podem ser consultados no endereço www.tcu.gov.br/acordaos, no dia seguinte ao de sua oficialização."
5.	O Ministério Público de Contas, representado nos autos pelo douto Procurador Rodrigo Medeiros de Lima, manifestou-se de acordo com o encaminhamento sugerido pela Serur (peça 85) .
	É o relatório.

Luis Carlos Barros Matos (OAB/MG 114.899), representando Neuza Ribeiro de Barros.

Procurador Rodrigo Medeiros de Lima.

pessoal. pensão civil. um ato com beneficiário inválido sem comprovação de que essa condição preexistia ao óbito do instituidor. dois atos com beneficiários instituídos na qualidade de pessoas designadas. ilegalidade e negativa de registro. pedidos de reexame. não comprovação da preexistência da invalidez. negativa de provimento ao recurso. novo entendimento jurisprudencial sobre pensão concedida a pessoas designadas. necessidade de adoção de procedimentos de controle prévios ao julgamento da concessão. provimento parcial. reforma do acórdão vergastado em relação a uma recorrente. restituição dos autos ao relator a quo. ciência.

PENSÃO CIVIL (PCIV)

Secretaria de Recursos (Serur).

Em julgamento, pedidos de reexame interpostos por Neuza Ribeiro de Barros e Maria Idalina Inocêncio Carneiro contra o Acórdão 6538/2014-TCU-Primeira Câmara, por intermédio do qual este Tribunal, dentre outras medidas, considerou ilegais seus atos de pensão civil.
2.	De pronto, verifico que a análise promovida pela Serur tem por base amplo e convincente arrazoado que merece acolhimento, razão pela qual adoto aqui, como razões de decidir, os fundamentos ali sustentados, sem prejuízo das considerações que se seguem.
3.	O ato emitido em favor de Neuza Ribeiro de Barros foi considerado ilegal com amparo no entendimento anteriormente firmado pelo Acórdão 2515/2011-TCU-Plenário, no sentido de que a categoria de menor sob guarda havia sido derrogada do regime próprio de previdência dos servidores públicos por força do art. 5º da Lei 9.717/1998.
4.	Ocorre que a sobredita compreensão foi revista por ocasião do Acórdão 2376/2015-TCU-Plenário, momento em que foi assentado que:
" (...) consoante jurisprudência do Supremo Tribunal Federal e do Superior Tribunal de Justiça, o artigo 217 da Lei 8.112/1990, incluídas as alíneas 'a', 'b', 'c' e 'd' do seu inciso II, permaneceu vigente até a edição da Medida Provisória 664, de 30/12/2014, inexistindo, até então, derrogação do citado dispositivo legal em decorrência do disposto no art. 5º da Lei 9.717/1998";
5.	A propósito, convém frisar que, em cumprimento ao citado Acórdão 2515/2011-TCU-Plenário, o presente ato não foi submetido às rotinas prévias de controle instituídas no âmbito da Secretaria de Fiscalização de Pessoal para averiguação de possíveis desconformidades, procedimento que, até então, vinha resultando na identificação de inúmeros benefícios flagrantemente irregulares, que retratavam situações nitidamente não acobertadas pela lei.
6.	Assim, uma vez afastada a tese da derrogação, torna-se necessária a reanálise do feito pelo relator a quo, para que, a seu critério, sejam efetuadas as rotinas de análise anteriormente estabelecidas, com o intuito de que seja esclarecido se a concessão em exame preenche os pressupostos aplicáveis à espécie, a exemplo da condição de dependência econômica entre os menores beneficiários e o instituidor.
7.	Nesses termos, acompanho a unidade instrutora no sentido de dar provimento parcial ao recurso de Neuza Ribeiro de Barros, tornando insubsistente o Acórdão 6538/2014-TCU-Primeira Câmara em relação a essa recorrente, e encaminhar os autos ao Relator a quo, Ministro Walton Alencar Rodrigues, para que, a seu critério, sejam adotadas as providências necessárias à nova apreciação de mérito da pensão civil ora reexaminada, à luz do entendimento firmado no Acórdão 2376/2015-TCU-Plenário.
8.	No que se refere ao recurso interposto por Maria Idalina Inocêncio Leão, não há reparos a se fazer na análise da secretaria especializada. Seu ato foi considerado ilegal ante a não comprovação de que a invalidez da beneficiária preexistia ao óbito do instituidor. Na presente oportunidade, muito embora tenha sido encaminhado laudo médico emitido por junta médica do INSS, ele foi emitido posteriormente ao óbito do instituidor, não havendo, ali, comprovação de que a invalidez era preexistente, o que está em desacordo com o entendimento estampado no enunciado 271 da súmula da jurisprudência predominante do TCU, segundo o qual "a pensão concedida a beneficiário na condição de inválido tem como requisito essencial laudo pericial emitido por junta médica oficial que ateste a invalidez e sua preexistência ao momento do óbito do instituidor".
9.	Nesse cenário, não há reparos a se fazer na deliberação recorrida em relação a Maria Idalina Inocêncio Leão, circunstância que impõe a negativa de provimento ao seu pleito e a manutenção dos termos do Acórdão 6538/2014-TCU-Primeira Câmara.
	Em face do exposto, voto por que o Tribunal adote a deliberação que ora submeto à apreciação deste Colegiado.
TCU, Sala das Sessões Ministro Luciano Brandão Alves de Souza, em 12 de março de 2019.
Ministro BRUNO DANTAS
Relator